【裁判字號】    98,消債更,823
【裁判日期】    980526
【裁判案由】    聲請更生程序
【裁判全文】
臺灣高雄地方法院民事裁定           98年度消債更字第823號
聲  請  人  甲○○
上列當事人聲請消費者債務清理事件，本院裁定如下：
    主  文
聲請駁回。
聲請費用由聲請人負擔。
    理  由
一、本件聲請意旨略以：聲請人曾依「中華民國銀行公會會員辦
    理消費金融案件無擔保債務協商機制」（下稱債務協商機制
    ）請求共同協商債務清償方案並經協商成立，約定聲請人每
    月應繳金額為新臺幣（下同）13,060元，惟聲請人近期因公
    司放無薪假，薪水已大幅縮水，又遭各債權銀行強制執行扣
    薪1/3 ，致聲請人幾已無法維生，此在客觀上自有不可歸責
    於己之事由致履行顯有重大困難之情事，而聲請人且無擔保
    或無優先權之債務總額未逾1,20 0萬元，復未經法院裁定開
    始清算程序或宣告破產，爰依法聲請更生等語。
二、按「債務人與金融機構協商成立者，不得聲請更生或清算，
    但因不可歸責於己之事由，致履行顯有重大困難者，不在此
    限... 本條例施行前，債務人依金融主管機關協調成立之中
    華民國銀行公會會員辦理消費金融案件無擔保債務協商機制
    與金融機構成立之協商，準用前項之規定」，消費者債務清
    理條例第151 條第5 項、第6 項分別定有明文，而消費者債
    務清理條例之立法目的，依其立法理由乃認陷於經濟上困境
    之消費者若任其於惡性循環之債務窘境中自生自滅，其將衍
    生嚴重之社會問題，致難以維持安定之社會經濟秩序，故有
    予之分別情形依更生或清算之程序清理其債務之必要，藉以
    妥適調整其與各相關債權人等間之權利義務關係，以謀求消
    費者經濟生活之更生機會，從而健全社會經濟發展，惟私法
    上之債之關係，係以當事人間之信賴關係為基礎，為社會經
    濟組織之重要支柱，故當事人於以法律行為追求自己之利益
    之際，亦應顧及對方之利益，並考量債權債務在社會上之作
    用，本於誠實及信用之原則，行使其債權及履行其債務，故
    消費者如已與金融機構協商成立，或於本條例施行前已依金
    融主管機關協調成立之中華民國銀行公會會員辦理消費金融
    案件無擔保債務協商機制與金融機構成立協商，因此係經當
    事人行使程序選擇權所為之債務清理契約，債務人理應受該
    成立之協議所拘束，如無特殊情事，其原即應依此協商結果
    而為誠信履行，惟因慮及有些協商於成立之時，或僅考量債
    權數額之清償而未慮及債務人之經濟能力，或債務人於嗣後
    因經濟情況變更（如清償期間收入或收益不如預期）而致依
    約履行將使其陷於經濟上之困境甚或履行不能，故上開條例
    於此即另開「因不可歸責於己之事由，致履行顯有重大困難
    者」之履行例外以助債務人之更生，則已成立協商者不能或
    不願依約履行而依例外條款復聲請更生或清算者，自應就其
    例外情形嚴予審核，於該當後復核其不能清償債務或有不能
    清償之虞而使其陷於經濟上之困境時始准之為其所負義務關
    係之調整，以避免其任意毀諾、濫用債務清理程序而藉此善
    意之立法惡意圖謀減免債務，致使該程序陷於道德之危險，
    並因此使社會之信用緊縮而造成經濟之動盪。
三、經查，本件聲請人於債清條例施行前之95年11月4 日業依「
    中華民國銀行公會會員辦理消費金融案件無擔保債務協商機
    制」而與最大債權金融機構即台新銀行達成債務清償方案之
    協商，約定聲請人應自95年12月起分120 期，且每月10日以
    13,060元依各債權銀行債權金額比例清償各項債務至全部清
    償為止，而聲請人於協商成立後乃履行至96年9 月21日止即
    未依該協議繼續履行分期償還乙節，此有協議書、財團法人
    金融聯合徵信中心當事人查詢個人資料回覆書等件在卷可稽
    ，並有台新銀行函在卷可稽，是聲請人於前既已依債務協商
    機制與金融機構成立協商，依上開說明，其原即應依此協商
    結果而為誠信履行，故其欲援引上開條例條項之例外規定而
    再聲請更生或清算時，自應就其不依約履行是否具不可歸責
    於己之事由而致履行顯有重大困難之情形嚴為審查以避免道
    德上之危險。
四、聲請人固以其對金融機構所負之債務計達1,400,514 元，而
    其因公司放無薪假致薪水大幅減少，債權銀行復對之強制執
    行扣薪1/3 ，所餘即已不足生活所需，故認有已有不可歸責
    於己之事由而致履行顯有重大困難之情形等語而為本件更生
    之聲請，並提出債權人清冊、財產及收入狀況說明書、薪資
    單、綜合所得稅各類所得資料清單、財產歸屬資料清單、財
    團法人金融聯合徵信中心當事人查詢個人資料回覆書、台灣
    台南地方法院執行命令、存摺明細等件為證，惟查：聲請人
    自協商時起迄今均任職於奇美電子股份有限公司，其於95、
    96年度之年申報稅後所得乃分為373,757 元、392,210 元，
    98年1 至3 月之薪資各為31,211元、27,678元、33,014元（
    自97年6 月起執行扣薪1/3 ，此諸扣款部分仍應計入還回其
    收入），名下無任何財產，原與姐在外共同賃屋而居（96年
    4 月至97年3 月每月租金6,700 元，97年4 月至98年3 月每
    月租金5,000元，自陳現已搬回戶籍地與父母同住等情，此
    有勞工保險被保險人投保資料表、綜合所得稅各類所得資料
    清單、薪資單、財產歸屬資料清單、扣押命令、房屋租賃契
    約書等件在卷足憑，是依上開資料計算結果，聲請人於協議
    成立之95年度及毀諾時之96年度的月平均收入乃各為31,146
    元、32,684元，其於協商成立後之收入顯已增加，且於毀諾
    時亦無執行扣薪或休無薪假（97年底）等情事，而以其毀諾
    之96年度為計，其需行支應必要生活費者僅有其自己1 人，
    依其當時實際住居之台灣省台南縣依內政部社會司所公佈之
    97年度最低生活費9,509 元為標準（聲請人業已負債百餘萬
    元而謂不能清償，其自須以較低之標準生活而節忖開銷用以
    償債始符誠信，債務人自不得以無負債人員之一般生活標準
    以上而同為要求，而上開最低生活費標準係由中央、直轄市
    主管機關參照中央主計機關所公布當地區最近1 年平均每人
    消費支出60% 定之，依其基準之家庭收支調查報告調查表格
    式所示有關經常性支出之調查項目，其原即包括利息支出、
    稅捐、社會保險、食品、衣著、房租及水費、電費、醫療保
    健、交通、娛樂、教育等而已涵蓋以戶為單位之家庭生活的
    所有需求，本院以此為標準時，除特殊情形外，自得不再考
    量其聲請列舉之項目支出），縱再加計其主張之房屋合租支
    出，其於96年度之月平均收入在扣除此2 數額（12,859元）
    後亦尚餘有19,825元，此數顯足以履行上開每月應償還之協
    商金額13,060元而尚有餘額6,765 元足供其他債務之加速清
    償，聲請人所陳因有不可歸責之事由而致履行協議有重大困
    難云云顯非無疑，且聲請人於為本件聲請時所遭遇之公司無
    薪休假情形應已緩解，此觀其98年3 月份之應得薪資仍達33
    ,014 元 即明，而依其上陳於98年4 月起亦已無須另為房租
    之支出，此薪資扣除其個人之基本支出後（以97年度高雄市
    最低生活費標準10,991元為計），其至少亦應餘有2 萬2 千
    元左右可供清償，以上開收入所餘與未償欠款相較，其亦應
    得為債務之清償甚明，故聲請人之個人情況尚不得認其已有
    不能償債務或有不能清償之虞之情事，所為之主張自不足採
    。
五、綜上，本件聲請人尚無不可歸責於己之事由而致履行協議有
    重大困難之例外情形，且其有固定收入而具履行能力，而其
    個人收入亦應足供無擔保債務之履行清償，其現之情況尚非
    有不能償債務或有不能清償之虞，依上開說明及規定，其聲
    請之更生應未具足必要要件，自應駁回其更生之聲請，爰裁
    定如主文。
六、依消費者債務清理條例第8 條、第15條，民事訴訟法第78條
    ，裁定如主文。
中    華    民    國    98    年    5     月    26    日
                        民事第一庭  法  官  黃宏欽
上為正本係照原本作成
如不服本裁定，應於裁定送達後10日內，以書狀向本院提出抗告
，並繳納抗告費新臺幣1千元
中    華    民    國    98    年    5     月    26    日
                            書  記  官  陳心儀


司法院資訊處製作；財團法人民間司法改革基金會備份。
